【裁判字號】    91,易,1224
【裁判日期】    920818
【裁判案由】    偽造文書等
【裁判全文】
臺灣桃園地方法院刑事判決                        九十一年度易字第一二二四號
    公  訴  人  臺灣桃園地方法院檢察署檢察官
    被      告  丁○○原名莫.
    選任辯護人  邱清銜律師
右列被告因藏匿人犯案件，經檢察官提起公訴（九十年度調偵字第一○○號），本院
判決如左：
    主      文
丁○○意圖使犯人隱避而頂替，處有期徒刑伍月，如易科罰金，以佰元折算壹日。
    事      實
一、丁○○（原名莫心和，以下同）於民國（下同）八十九年九月十日晚上十時許，
    搭乘由戊○○（所涉過失致死罪，經本院以九十一年度交易字第三七二號刑事判
    決判處有期徒刑一年，並經臺灣高等法院駁回上訴而確定）駕駛之車號ＥＷ─八
    三一二號紅色自用小客車，於行經桃園縣中壢市○○街與志廣路口時，依當時天
    候、路況均良好，戊○○應注意且能注意，竟疏未注意車前狀況，貿然加速行駛
    ，於路口直接左轉，致被害人即己○○之弟湯宜樺騎乘之車號ＢＷ七─○三八號
    機車閃避不及，遂撞擊至上開車輛左側而傷重死亡。莫心和明知該車係由戊○○
    駕駛，竟於警員到場處理時，為隱避犯有過失致死刑責之戊○○而出面頂替，當
    場向警員自承其為肇事者，並隨同至桃園縣警察局中壢分局興國派出所製作筆錄
    ，嗣經警員報請檢察官相驗後續行偵查，經調查相關之證據後，始查知上情。
二、案經己○○訴請臺灣桃園地方法院檢察署檢察官偵查起訴。
    理      由
一、訊據被告丁○○否認涉有前開頂替罪嫌，辯稱：車禍當時係由甲○○駕駛車號Ｅ
    Ｗ－八三一二號自用小客車，並非由戊○○駕車，伊係事後到現場云云。然查：
    （一）右揭時、地戊○○駕車肇事後，由被告丁○○出面頂替而至警局製作筆錄
          之事實，業據車禍現場目擊證人庚○○迭次於偵查中證稱：「車禍當時，
          我與小范（丙○○）在聊天，車禍發生後，我們就到現場看，看到兩個人
          下車，是一男一女，其中一名女子自肇事車輛駕駛座走出，被告則是從駕
          駛座右方座位走出」等語，核與證人丙○○到庭證述情節相符，復經證人
          庚○○當庭指認照片，認定被告友人戊○○即係車號ＥＷ─八三一二號紅
          色自用小客車之駕駛者。查證人庚○○、丙○○與被告丁○○、死者及告
          訴人等人均素不相識，亦無何親屬或僱傭關係，其二人與被告、告訴人並
          無任何宿怨嫌隙存在，僅係現場目擊證人，應無誣指事實之必要；尤以目
          擊證人庚○○於目擊車禍發生後，復親自前往現場協助救援，並觸摸被害
          人湯宜樺之脈搏，不僅能看清楚本件肇事之經過，且趨前協助救援，應有
          充裕之時間可供其記憶。再者，證人庚○○係偶然行經該路段，而證人丙○○在附近經營檳榔攤，當時亦係恰巧於返家途中目擊，渠二人均與被告
          互不認識，亦無任何仇恨怨隙，衡諸常情，證人庚○○、丙○○實無任意
          設辭攀誣被告、或偏袒被害人方面之理。次查，戊○○於本院九十一年度
          交易字第三七二號過失致死案件審理中，曾前往法務部調查局接受測謊結
          果：戊○○對於(1)事故發生渠不在現場；(2)當天不是渠駕車撞及被害人之
          問題，經測試均呈情緒波動反應，研判有說謊等情，亦有法務部調查局九
          十一年十月十一日調科參字第○九一○○六一一○七○號測謊報告書附卷
          足按，核與上開證人庚○○、丙○○證述之情節相符。
    （二）又證人戊○○於本院另案九十一年度交易字第三七二號過失致死案件審理
          中，於九十一年十二月十三日為第一審刑事判決前，均辯稱：當時伊將上
          開小客車借予丁○○使用，是丁○○駕車肇事，並非伊肇事，因接獲丁○○電話通知後，始騎乘丁○○留在伯爵精油店之重型機車趕往現場云云。
          於本院九十一年十月二日訊問時亦證稱伊於案發時，並沒有在車上，而在
          店裡，是被告丁○○駕駛該車云云；而被告丁○○在本院九十一年十月二
          日訊問前及偵查中均辯稱：該車是伊向戊○○借得使用，車禍當時是由伊
          駕駛車號ＥＷ─八三一二號紅色自用小客車，戊○○並未在車上云云。然
          竟於九十一年十二月十三日本院九十一年度交易字第三七二號刑事判決判
          處戊○○有期徒刑一年後，被告丁○○竟改稱：車禍當時係由甲○○駕駛
          車號ＥＷ－八三一二號自用小客車，搭載戊○○，但並非由戊○○駕車，
          伊係事後到現場云云。證人戊○○於本院九十二年七月三日訊問時亦附和
          改稱：當時係由甲○○駕駛車號ＥＷ─八三一二號紅色自用小客車，非由
          伊駕車云云；證人甲○○亦證稱：案發時，係由伊駕駛車號ＥＷ─八三一
          二號紅色自用小客車搭載戊○○，戊○○坐在右駕駛座，是伊開車與被害
          人湯宜樺發生車禍云云。然經本院隔離訊問後，證人甲○○、戊○○二人
          對於甲○○有無支領精油店之薪水、甲○○係向何人借用車號ＥＷ─八三
          一二號紅色自用小客車、甲○○借住戊○○住處期間為何等陳述，二者所
          述並不相符，況證人張美玲即車號ＥＷ─八三一二號紅色自用小客車車主
          於偵查中證稱：平常戊○○都是與其兄即張正東一起到公司上班，由張正
          東開車等語（見偵查卷第六十六頁），是證人甲○○證稱案發當天伊因載
          戊○○下班，故駕駛該車，車禍發生後，伊因案通緝，才先離開，並打電
          話給被告丁○○叫他頂替云云；惟被告丁○○、甲○○二人僅係普通朋友
          ，而甲○○係戊○○配偶張正東之朋友，戊○○與甲○○亦無特殊情誼，
          何以戊○○於其被訴過失致死案件審理中達二年餘，均未向公訴人或本院
    陳明前情，被告丁○○亦自承駕車與被害人發生車禍達二年餘之期間，在
          在均與常理有違，且與當時目擊證人庚○○、丙○○（二證人均證稱被告
          當時與戊○○二人均在車上）之證詞不相符合。是被告所辯當時該車係由
          甲○○所駕駛，顯係為飾卸其個人與戊○○刑責之詞，並無足採。而證人
          戊○○、甲○○之證詞，顯與證人庚○○、丙○○證詞不符，且與事理有
          違，應係事後迴護被告丁○○之舉，亦難採信。
    （三）再者，衡諸一般社會常情及經驗法則，關於車禍現場肇事車輛駕駛者為何
          人，原為目擊證人到場後應予留意之點，縱未詳加記憶駕駛者面容、身材
          等細節特徵，然就駕駛者之性別，乃極易辨識之處，一般人僅需施以普通
          程度之注意義務稍加留意即可分辨，本件證人庚○○、丙○○既均係車禍
          發生後，自肇事地點不遠處趕赴現場查看之人，其等就肇事者之性別，均
          一致堅決證稱應為女性，就當時情形研判，似無誤認之理；又現今社會中
          ，女性駕駛者仍屬少數，證人若非當時確係留有深刻印象，豈能為此相同
          陳述？故被告所辯當時該車係由甲○○所駕駛，顯係為飾卸其個人與戊○○刑責之詞，並無足採。
    （四）被告雖辯稱伊當時在民族路與環西路口之一家便利商店內買香煙，接到石
          啟賢電話才到車禍現場云云，惟查，證人據報最先前往本案之員警乙○○
          於本院九十二年二月十日訊問時證稱：於接獲通知後，五分鐘之內即趕到
          現場，看到戊○○、丁○○二人在場等語。又被告所任職之伯爵精油店係
          位於中壢市○○路二三二號至車禍現場，約需五至七分鐘等情，業據證人
          即與乙○○警員到場處理之員警辛○○於本院九十一年度交易字第三七二
          號案件審理時證述在卷，然證人乙○○到達現場時，即見被告丁○○、陳
          小芳在場，況證人庚○○、丙○○均證稱看到兩個人從車上下車，是一男
          一女，其中一名女子自肇事車輛駕駛座走出，被告丁○○則是從駕駛座右
          方座位走出等語，是被告所稱其係事後始趕往車禍現場，即與事實不符。
    （五）至證人邱煌棋雖於偵查中證稱：我有看到駕駛者是男的，我未注意他是否
          當場下車，除了男駕駛外，有一個女的出現，但不確定是否從車上出來，
          或是後來才來的等語，則證人邱煌棋既不確定戊○○是否從車上出來，且
          看到戊○○與證人丁○○同時在場，是其證稱駕駛是男的，顯係主觀臆測
          之詞，不足作為有利於被告之認定。
    （六）又刑法第一百六十四條第二項之頂替犯人罪，所稱之「犯人」，包括觸犯
          刑罰法令之人，亦即犯罪嫌疑人均屬之。戊○○駕駛前開自小客車，於前
          開時、地，因未注意車前狀況，而與被害人湯宜樺發生車禍，致被害人死
          亡，涉犯刑法第二百七十六條第一項之過失致死罪，被告丁○○於警訊時
          陳稱係其駕駛該小客車，與被害人發生車禍，自屬意圖使戊○○隱避犯罪
          而頂替。
    （七）綜上各情所述，足認被告所辯當時該車係由甲○○所駕駛，顯係為飾卸其
          個人與戊○○刑責之詞，並無足採。是本案事證明確，被告意圖使犯人陳
          小芳隱避而頂替之犯行，均堪認定。
二、核被告莫心和所為，係犯刑法第一百六十四條第二項之意圖使犯人隱避而頂替罪
    ，應依同條第一項之刑處斷。爰審酌被告犯罪之動機、目的、手段，及其並無前
    科，有臺灣高等法院被告全國前案紀錄表一份在份可稽，品性尚佳、智識程度、
    犯罪所生之損害，及犯罪後否認意圖使戊○○隱避而頂替之犯行，態度尚可等一
    切情狀，量處如主文所示之刑，並諭知易科罰金之折算標準，以資懲儆。
三、至本件證人甲○○（現於臺灣東成技能訓練所執行中）於臺灣高等法院交上易字
    第五二號被告戊○○因過失致死案及於本案審理中，均證稱八十九年九月十日晚
    上十時許，係由伊駕駛車號ＥＷ─八三一二號紅色自用小客車搭載戊○○，與被
    害人湯宜樺發生車禍云云；而證人戊○○於本院九十二年七月三日訊問時亦證稱
    ：當時係由甲○○駕駛車號ＥＷ─八三一二號紅色自用小客車，非由伊駕車云云
    ，該二位證人就本案有重要關係之事項－即案發時究由何人駕駛車號ＥＷ─八三
    一二號紅色自用小客車，而與被害人湯宜樺發生車禍至之陳述，涉有偽證之嫌，
    應另由檢察官依法偵查處理，併予明。
據上論斷，應依刑事訴訟法第二百九十九條第一項前段，刑法第一百六十四條第二項
、第一項、第四十一條第一項前段，罰金罰鍰提高標準條例第一條前段、第二條，判
決如主文。
本案經檢察官江苑臻到庭執行職務。
中      華      民      國    九十二    年      八      月     十八     日
                                      臺灣桃園地方法院刑事第六庭
         法  官    游  紅  桃
右正本證明與原本無異。
如不服本判決，應於判決送達後十日內向本院提出上訴狀（應附繕本），上訴於臺灣
高等法院。
                                          書記官    張  嘉  雯
中      華      民      國    九十二    年      八      月    二十一    日
附論罪科刑依據之法條：
刑法一百六十四條第二項
藏匿犯人或依法逮捕拘禁之脫逃人或使之隱避者，處二年以下有期徒刑、拘役或五百
元以下罰金。
意圖犯前項之罪而頂替者，亦同。


司法院資訊處製作；財團法人民間司法改革基金會備份。
